臺灣宜蘭地方法院民事裁定
110年度消債職聲免字第4號
聲  請  人
即  債務人  游家豪  


相  對  人 
即  債權人  台北富邦商業銀行股份有限公司

法定代理人  程耀輝  


相  對  人 
即  債權人  兆豐國際商業銀行股份有限公司

法定代理人  張兆順  
代  理  人  林勵之  
相  對  人 
即  債權人  遠東國際商業銀行股份有限公司

法定代理人  周添財  



相  對  人 
即  債權人  第一金融資產管理股份有限公司

法定代理人  施志調  
代  理  人  黃志勇  
            邱瀚霆  
相  對  人 
即  債權人  萬榮行銷股份有限公司

法定代理人  呂豫文  


相  對  人 
即  債權人  台灣金聯資產管理股份有限公司


法定代理人  施俊吉  


相  對  人 
即  債權人  良京實業股份有限公司

法定代理人  平川秀一郎



上列聲請人因消費者債務清理事件聲請免責，本院裁定如下：
    主  文
債務人游家豪應予免責。
    理  由
一、按法院為終止或終結清算程序之裁定確定後，除別有規定外
    ，應以裁定免除債務人之債務，消費者債務清理條例（下稱
    ：「消債條例」）第132條定有明文。次按法院裁定開始清
    算程序後，債務人有薪資、執行業務所得或其他固定收入，
    扣除自己及依法應受其扶養者所必要生活費用之數額後仍有
    餘額，而普通債權人之分配總額低於債務人聲請清算前2年
    間，可處分所得扣除自己及依法應受其扶養者所必要生活費
    用之數額者，法院應為不免責之裁定。但債務人證明經普通
    債權人全體同意者，不在此限，消債條例第133條亦定有明
    文。再按債務人有下列各款情形之一者，法院應為不免責之
    裁定。但債務人證明經普通債權人全體同意者，不在此限：
    一、於7年內曾依破產法或本條例規定受免責。二、故意隱
    匿、毀損應屬清算財團之財產，或為其他不利於債權人之處
    分，致債權人受有損害。三、捏造債務或承認不真實之債務
    。四、聲請清算前2年內，因消費奢侈商品或服務、賭博或
    其他投機行為，所負債務之總額逾聲請清算時無擔保及無優
    先權債務之半數，而生開始清算之原因。五、於清算聲請前
    1年內，已有清算之原因，而隱瞞其事實，使他人與之為交
    易致生損害。六、明知已有清算原因之事實，非基於本人之
    義務，而以特別利於債權人中之一人或數人為目的，提供擔
    保或消滅債務。七、隱匿、毀棄、偽造或變造帳簿或其他會
    計文件之全部或一部，致其財產之狀況不真確。八、故意於
    財產及收入狀況說明書為不實之記載，或有其他故意違反本
    條例所定義務之行為，致債權人受有損害，或重大延滯程序
    ，亦為消債條例第134條所明定。又參諸消債條例立法總說
    明「為賦予不幸陷於經濟困境者重建復甦之機會，本條例在
    更生及清算程序，均設有免責之機制。…在清算程序終止或
    終結後，法院應以裁定免除債務人債務。但為避免債務人濫
    用免責制度，產生道德危機，對於不免責之事由併予嚴謹之
    限制，債務人如有規定之事由，如隱匿財產等不誠實之行為
    ，或消費奢侈商品或服務、賭博或其他投機行為等不當行為
    ，法院即不予免責」，堪認消債條例之立法目的，在兼顧債
    權人、債務人雙方之利益，使陷於經濟上困境之消費者得以
    清理債務，利用消債條例所定重建型債務清理程序（更生）
    或清算型債務清理程序（清算）妥適調整債務人與債權人及
    其他利害關係人間之權利義務關係，保障債權人能獲得公平
    受償，並謀求消費者經濟生活之更生機會，從而健全社會經
    濟發展；消債條例第132條之立法理由亦明示為使債務人在
    經濟上得以復甦，以保障其生存權，除另有上述消債條例第
    133條、第134條所定不予免責之情形外，就債務人未清償之
    債務採免責主義（消債條例第1條、第132條立法理由參照）
    。故除有上述例外情況外，於法院為終止或終結清算程序之
    裁定確定後，原則上即應裁定免責。
二、本件聲請人即債務人游家豪前因積欠債務向本院聲請清算，
    經本院於民國（下同）110年3月31日以109年度消債清字第1
    3號民事裁定開始清算程序，並經司法事務官以110年度司執
    消債清字第3號消費者債務清理事件進行清算程序，且將聲
    請人清算財團之財產，即保單解約金新臺幣（下同）146,62
    2元，作成分配表，經公告在案，並已分配完結，復查無聲
    請人其他財產可敷清償財團費用以及債務，經司法事務官於
    110年8月26日裁定清算程序終結確定等情（見本院110年度
    司執消債清字第3號清算執行卷，下稱：「清算執行卷」第2
    55、256、258、263、285、295、296頁），業據本院依職權
    調閱上開卷宗查明無訛，自堪信為真實。可知，本院所為終
    結清算程序之裁定既已確定，依首揭消債條例規定，本院應
    審酌聲請人是否有消債條例第133條、第134條所定應為不免
    責裁定之情形。
三、本院通知相對人即債權人就本件聲請人免責與否陳述意見，
    經各債權人具狀表示意見如下：
（一）台北富邦商業銀行股份有限公司陳述略以：
      不同意債務人免責，請詳審消債條例第133條前段規定，
      裁定債務人不予免責等語。
（二）遠東國際商業銀行股份有限公司陳述略以：
　　  不同意債務人免責，請依職權調查債務人有無構成消債條
      例第133條、第134條不免責事由等語。
（三）兆豐國際商業銀行股份有限公司陳述略以：
　　　不同意債務人免責，請審酌債務人是否符合消債條例第13
      3條規定，並依職權審酌是否有消債條例第134條其他各款
      不免責等語。
（四）萬榮行銷股份有限公司陳述略以：
　　　債務人應具工作能力及還款能力，當竭力清償債務，不同
      意免責等語。
（五）台灣金聯資產管理股份有限公司陳述略以：
　　　不同意債務人免責，請依職權調查有無消債條例第133  
      條、第134條規定不免責事由等語。
（六）良京實業股份有限公司陳述略以：
      請依職權調查債務人是否有其他保單未陳報？攸關其是否
      隱匿財產，茲事體大，故請求向中華民國人壽保險商業同
      業公會函查債務人有無以自己為要保人或嗣後變更要保人
      、質借未償還之商業保險保單？如有，與保單有關之一切
      金額，均應全數加入清算財團供分配，債務人未為陳報即
      有消債條例第134條第2、8款之不免責事由，應不免責等
      語。
（七）第一金融資產管理股份有限公司陳述略以：
　　　不同意債務人免責，請依職權調查有無消債條例第133條
      、第134條規定不免責事由等語。
四、本院茲就債務人未清償之債務是否應予免責，審酌如下：
（一）債務人無消債條例第133條前段所定應不免責之事由：
　 1、按法院裁定開始清算程序後，債務人有薪資、執行業務所
      得或其他固定收入，扣除自己及依法應受其扶養者所必要
      生活費用之數額後仍有餘額，而普通債權人之分配總額低
      於債務人聲請清算前2年間，可處分所得扣除自己及依法
      應受其扶養者所必要生活費用之數額者，法院應為不免責
      之裁定。但債務人證明經普通債權人全體同意者，不在此
      限。消債條例第133條定有明文。是以，於債務清算程序
      終結之後，若債務人有固定收入，而以該收入扣除債務人
      本身及依法應受其扶養者之生活必要費用後仍有餘額，且
      在清算前2年間，債務人可處分所得扣除本身及應受其扶
      養人生活必要費用後總額，高於本次普通債權人之分配總
      額者，例外有不予免責之適用，應予不免責裁定。
   2、查債務人陳報自110年3月31日開始清算迄今，並無工作收
      入，係由母親每月資助約1萬元，而每月生活必要費用為1
      5,946元等情（見本案卷第69頁），並提出資助證明書為
      證（見本案卷第71頁），經本院依職權查詢債務人107、1
      08、109年度稅務電子閘門資料查詢表、勞保局被保險人
      投保資料查詢、健保局投保資料（見清算執行卷第14、15
      、51、60頁，本案卷第23至27頁、第31、35頁），核與債
      務人所述情節大抵相符，堪信債務人並無工作收入，且主
      張之生活支出依消債條例第64之2條所定債務人必要生活
      費用之計算數額，並未逾一般人生活程度，尚屬合理。
   3、準此，本院裁定開始清算程序後，既查無債務人有薪資、
      執行業務所得或其他固定收入，於扣除自己及依法應受其
      扶養者所必要生活費用之數額後仍有餘額之情形，則消債
      條例第133條所定「普通債權人之分配總額是否低於債務
      人聲請清算前2年間，可處分所得扣除自己及依法應受其
      扶養者所必要生活費用之數額」之要件，自無庸再予審酌
      ，是以債務人並無消債條例第133條所定之不免責事由。
（二）債務人無消債條例第134條各款所定不免責之事由：
   1、按修正前消債條例第134條第4款規定，債務人之浪費行為
      屬不免責之事由，實務上適用結果，債務人多因有此款事
      由而不獲免責，為免對債務人過度嚴苛，應予以適度限縮
      為消費奢侈商品或服務，並參照第20條、第44條、第64條
      、第82條及第133條等規定，限於債務人於聲請清算前2年
      內，所為消費奢侈商品或服務等不當行為，始足當之，是
      前開第134條第4款法文於107年12月26日修正後即明定，
      須債務人聲請清算前2年內，因消費奢侈商品或服務、賭
      博或其他投機行為，所負債務之總額逾聲請清算時無擔保
      及無優先權債務之半數，而生開始清算原因之要件者，法
      院始應為不免責之裁定。經查，本院依職權調閱債務人出
      入境記錄，債務人於聲請清算前2年並無出入境行為，有
      入出境資訊連結作業在卷可參（見本案卷第39頁），尚無
      具體事證足徵債務人有消債條例第134條所指隱匿財產之
      情事，或其所為即為消費奢侈性商品或服務等該不免責事
      由存在。
   2、良京實業股份有限公司略以：請向中華民國人壽保險商業
      同業公會函查聲請清算前2年內債務人有無以自己為要保
      人或嗣後變更要保人、或質借未償還之商業保險保單以全
      數加入清算財團供分配等語（見本案卷第73頁）。惟並未
      提出任何事證，已有可議，且債務人對於其收支及財產狀
      況，亦已提出冬山郵局存摺、中華民國人壽保險商業同業
      公會保險業通報作業資訊系統資料查詢結果表及新光人壽
      保險股份有限公司函覆（見清算執行卷第67頁、第72至74
      頁），是查無債務人故意隱匿應屬清算財團之財產，或故
      意於財產及收入狀況說明書為不實之記載等不免責事由。
　 3、至其餘債權人僅泛言不同意聲請人免責，並未提出具體事
      證。惟消債條例關於法院為終止或終結清算程序之裁定確
      定後，對於債務人係以免責為原則，不免責為例外之意旨
      ，而經本院依職權遍查現有事證，亦未見債務人有何消債
      條例第134條所列各款不免責事由之具體情事，本院自應
      為債務人免責之裁定。　　　
五、綜上所述，本件債務人既無消債條例第133條及第134條應不
    免責事由存在，依前述說明，自應為債務人免責之裁定，爰
    裁定如主文。
中　　華　　民　　國　　110 　年　　12　　月　　17　　日
                  民事庭  法  官    伍偉華
以上正本係照原本作成。
如對本裁定抗告須於裁定送達後10日內向本院提出抗告狀，並繳
納抗告費新臺幣1,000元。　　　　　　　　　
中　　華　　民　　國　　110 　年　　12　　月　　17　　日
                          書記官    葉宜玲